---
title       : Дисперсионный анализ, часть 1
subtitle    : Математические методы в зоологии - на R, осень 2013
author      : Марина Варфоломеева
job         : Каф. Зоологии беспозвоночных, СПбГУ
framework   : io2012        # {io2012, html5slides, shower, dzslides, ...}
highlighter : highlight.js  # {highlight.js, prettify, highlight}
hitheme     : idea      # 
widgets     : [mathjax]            # {mathjax, quiz, bootstrap}
mode        : standalone # {selfcontained, standalone, draft}
---

Знакомимся дисперсионным анализом
========================================================

- Опасности множественных сравнений
- Почему можно использовать дисперсии для сравнения средних
- Модель дисперсионного анализа
- Условия применимости дисперсионного анализа
- Post hoc тесты
- Представление результатов дисперсионного анализа

```{r setup, include = FALSE, cache = FALSE}
#----------------------------------------------------------------
# RUN THE FRAGMENT BETWEEN LINES BEFORE COMPILING MARKDOWN
# to configure markdown parsing
options(markdown.extensions = 
          c("no_intra_emphasis",# skip markdown embedded in words
            "tables",           # create HTML tables
            "fenced_code",      # treat text as verbatim when surrounded with begin and ending lines with three ~ or ' characters.
            "autolink",         # create HTML links from urls and email addresses.
            "strikethrough",    # create strikethroughs by surrounding text with ~~.
            "lax_spacing",      # allow HTML tags inside paragraphs without being surrounded by newlines.
            "space_headers",    # add a space between header hashes and the header itself.
            "latex_math"))      # transforms all math equations into syntactically correct MathJax equations.
#--------------------------------------------------------------
# output options
options(width = 80, # set the maximum number of columns on a line
        scipen = 6, # fixed notation of floating point numbers, unless it is more than scipen digits wider, else - exponential notation
        digits = 3) # the number of digits to print when printing numeric values

# to render cyrillics in plots use cairo pdf
options(device = function(file, width = 6, height = 6, ...) {
  cairo_pdf(tempfile(), width = width, height = height, ...)
  })

# chunk default options
opts_chunk$set(fig.align='center',  # default figure alignment
               tidy = FALSE,        # save manual code formatting
               fig.width = 10,      # default figure width
               fig.height = 6)      # default figure height

# this allows for code formatting inline
knit_hooks$set(inline = function(x) {
   if (is.numeric(x)) return(knitr:::format_sci(x, 'latex'))
   x = as.character(x)
   h = knitr:::hilight_source(x, 'latex', list(prompt = FALSE, 
                                               size='normalsize', 
                                               highlight = FALSE))
   h = gsub("([_#$%&])", "\\\\\\1", h)
   h = gsub('(["\'])', '\\1{}', h)
   gsub('^\\\\begin\\{alltt\\}\\s*|\\\\end\\{alltt\\}\\s*$', '', h)})
```

--- .learning

Вы сможете
========================================================
- Объяснить, в чем опасность множественных сравнений, и как с ними можно бороться
- Рассказать, как в дисперсионном анализе моделируются значения зависимой переменной
- Перечислить и проверить условия применимости дисперсионного анализа
- Интерпретировать и описать результаты, записанные в таблице дисперсионного анализа
- Провести множественные попарные сравнения при помощи post hoc теста Тьюки, представить и описать их результаты

---

Сеодня нам понадобятся...
========================================================

```{r message=FALSE}
# Пакеты
# install.packages(c("reshape", "multcomp"))
library(reshape)
library(multcomp)
library(XLConnect)
library(ggplot2)
# Настраиваем графику
# чтобы кружочки были круглые (в Windows может быть 
# не заметно на экране, но при выводе в файл должно работать)
update_geom_defaults("point", list(shape = 19)) 
# устанавливаем тему и относительный размер шрифта
theme_set(theme_bw(base_size = 16)) 
```

--- &twocol

Пример: рост корневой системы томатов
========================================================

```{r eval=FALSE, tidy=TRUE}
tomato <- readWorksheetFromFile(file="./data/tomato.xlsx", sheet = 1)
# tomato <- read.table(file="./data/tomato.csv", header=TRUE, dec = ",")
tomato
```

*** left

```{r echo=FALSE}
tomato <- readWorksheetFromFile(file="./../data/tomato.xlsx", sheet = 1)
# tomato <- read.table(file="./data/tomato.csv", header=TRUE, dec = ",")
tomato
```

*** right

Фактор:
- `trt`  - варианты обработки. Уровни фактора:
  - `Water` - вода,
  - `1N` - 1 конц. удобрения, 
  - `3N` - 3 конц. удобрения, 
  - `D+1N` - гербицид + 1 конц. удобрения

Зависимая переменная:
- `weight` - вес корневой системы томатов (г)

<div class = "footnote">Данные: Dr Ron Balham, Victoria University of Wellington NZ, 1971 - 1976.</div>

---

Для красоты на графиках упорядочиваем значения фактора `trt`
========================================================

```{r}
str(tomato)
tomato$trt <- factor(tomato$trt) # Если вы открывали из xls
levels(tomato$trt) # уровни фактора
# Хотим, чтобы первым был уровень "Water"
tomato$trt <- relevel(tomato$trt, ref = "Water")
str(tomato) # проверяем, что получилось
```

---

В каких условиях корневая система лучше развивалась?
========================================================

```{r fig.height = 5}
tom_p <- ggplot(data = tomato, aes(x = trt, y = weight)) + 
  labs(x = "Обработка", y = "Вес, г")
tom_p + geom_boxplot()
```

Как мы можем это посчитать?

--- .segue

Опасности множественных сравнений
========================================================

--- &twocol

Попарные сравнения средних
========================================================

*** left

### 2 группы - 1 сравнение

$\alpha _{для\ сравнения} = 0.05$

*** right

### 4 группы - 6 сравнений

$\alpha _{для\ сравнения} = 0.05$

### А для группы из 6 сравнений?

>- $\alpha _{для\ группы\ сравнений} = 0.05 \cdot 6 = 0.3$
- Опасно! Случайно найдем различия там, где их нет!

--- 

Что делать, если нужно много сравнений?
========================================================

### 1. Можно снизить $\alpha _{для\ сравнения}$

$\alpha _{для\ группы\ сравнений} = \alpha _{для\ сравнения} \cdot n$

Хотим зафиксировать $\alpha _{для\ группы\ сравнений} = 0.05$

>- Поправка Бонферрони:  
  $\alpha _{для\ сравнения} = \frac{\alpha _{для\ группы\ сравнений}}{n}$

>- для 4 групп, 6 сравнений, $\alpha _{для\ сравнения} = 0.008$  
  Очень жесткий критерий!

--- .segue

Дисперсионный анализ
========================================================

## Вместо множественных сравнений
## без потери мощности

---

Почему для сравнений средних можно использовать дисперсии?
========================================================

Где различия убедительнее?

```{r echo = FALSE, message=FALSE, warning=FALSE}
n <- 100
groups <- c(rep("A1", n), rep("A2", n), rep("A3", n))
varsm <- .9
varl <- 1.7
x1 <- c(rnorm(n, 10, varsm), rnorm(n, 15, varsm), rnorm(n, 20, varsm))
x2 <- c(rnorm(n, 10, varl), rnorm(n, 15, varl), rnorm(n, 20, varl))
df <- data.frame(groups, x1, x2)
p1 <- ggplot(df, aes(x = groups, y = x1)) + geom_boxplot() + theme(axis.title = element_blank()) + ylim(0, 25)
p2 <- ggplot(df, aes(x = groups, y = x2)) + geom_boxplot() + theme(axis.title = element_blank()) + ylim(0, 25)
library(gridExtra)
grid.arrange(p1, p2, ncol = 2)
```

---

Сравним разброс значений внутри групп и между групповыми средними
========================================================

```{r echo = FALSE, warning=FALSE}
grid.arrange(p1 + ggtitle("Разброс между средними\nБОЛЬШЕ, чем внутри групп"), 
             p2 + ggtitle("Разброс между средними\nМЕНЬШЕ, чем внутри групп"), 
             ncol = 2)
```

Можно проверить при помощи F-критерия

--- .segue

Модель дисперсионного анализа
========================================================

--- &twocol

Модель дисперсионного анализа
========================================================

*** left

```{r echo = FALSE}
tomato
```

*** right

$$y _{ij} = \mu + a _i + \epsilon _{ij}$$

Градации фактора | Общее среднее | Эффект фактора | Случайная изменчивость
----- | ----- | ----- | -----
Water | $$\mu$$ | $$a _1$$ | $\epsilon _{1}$, $\epsilon _{2}$, ..., $\epsilon _{6}$
1N | $$\mu$$ | $$a _2$$ | $\epsilon _{7}$, $\epsilon _{8}$, ..., $\epsilon _{12}$
3N | $$\mu$$ | $$a _3$$ | $\epsilon _{13}$, $\epsilon _{14}$, ..., $\epsilon _{18}$
D+1N | $$\mu$$ | $$a _4$$ | $\epsilon _{19}$, $\epsilon _{20}$, ..., $\epsilon _{24}$

---

Структура общей изменчивости
========================================================
Общая изменчивость (SSt) = Факторная (SSx) + Случайная (SSe)

```{r echo = FALSE, fig.width = 14}
# # Общая изменчивость (отклонения от общего среднего)
tom_p_total <- tom_p + 
  geom_jitter(position = position_jitter(width = 0.3)) +
  geom_hline(yintercept = mean(tomato$weight), linetype = "dashed") + 
  annotate("text", label = "Общее\nсреднее", 
           x = 0,  y = mean(tomato$weight), hjust = -0.1, size = 4) + 
  ylim(0, 3) +
  ggtitle("Общая изменчивость\n(отклонения от общего среднего)") +
  annotate("text", label = "SS[t] == sum((bar(x) - x[i]))^2", parse = TRUE, x = 0,  y = 0.25, hjust = -0.1, size = 8) +
  theme(plot.title = element_text(size = 16))


# Межгрупповая изменчивость (связанная с фактором)
tom_p_factor <- tom_p + 
  geom_hline(yintercept = mean(tomato$weight), linetype = "dashed") + 
  geom_errorbar(stat = "hline", yintercept = "mean", 
                width = .8, aes(ymax = ..y.., ymin = ..y..)) + 
  ylim(0, 3) +
  ggtitle("Факторная изменчивость\n(межгрупповая)")+
    annotate("text", label = "SS[x] == sum((bar(x) - hat(x)[i]))^2", parse = TRUE, x = 0,  y = 0.25, hjust = -0.1, size = 8) +
  theme(plot.title = element_text(size = 16))

# Внутригрупповая изменчивость (случайная)
tom_p_error <- tom_p + 
  geom_jitter(position = position_jitter(width = 0.3)) +
  geom_errorbar(stat = "hline", yintercept = "mean", 
                width = .8, aes(ymax = ..y.., ymin = ..y..)) + 
  ylim(0, 3) +
  ggtitle("Случайная изменчивость\n(внутригрупповая)")+
    annotate("text", label = "SS[e] == sum(sum((x [i] - hat(x)[i])))^2", parse = TRUE, x = 0,  y = 0.25, hjust = -0.1, size = 8) +
  theme(plot.title = element_text(size = 16))

library(gridExtra)
grid.arrange(tom_p_total, tom_p_factor, tom_p_error, ncol = 3)
```
>- Если выборки из одной совокупности,  
Факторная изменчивость = Случайная изменчивость

--- 

Таблица дисперсионного анализа
========================================================

Источник изменчивости  |  Суммы квадратов отклонений,<br /><br /> SS   |   Число степеней свободы,<br /><br /> df   | Средний квадрат отклонений<br />(дисперсия),<br /> MS | F  
---------------------- | --------- | ------ | ------------------- | -----
Название фактора | $$SS _x = \sum{(\bar x - \hat x _i)^2}$$ | $$df _x = a - 1$$ | $$MS _x = \frac{SS _x}{df _x}$$ | $$F _{df _r, df _e} = \frac{MS _r}{MS _e}$$
Случайная | $$SS _e = \sum{(x _i - \hat x _i)^2}$$ | $$df _e = N - a$$ | $$MS _e = \frac{SS _e}{df _e}$$ | 
Общая | $$SS _t = \sum {(\bar x - x _i)^2}$$ | $$df _t = N - 1$$ | 

<br />
Гипотезы:

$H _0: MS _x = MS _e$

$H _1: MS _x ≠ MS _e$

--- .prompt

Назовите условия применимости дисперсионного анализа,
========================================================

если известно, что дисперсионный анализ - линейная модель, как и регрессия.

--- 

Условия примененимости дисперсионного анализа,
========================================================
- Случайность и независимость групп и наблюдений внутри групп
- Нормальное распределение вариант в группах
- Гомогенность дисперсий в группах

Другие ограничения
- Лучше работает, если размеры групп примерно одинаковы
- Устойчив к отклонениям от нормального распределения (при равных объемах групп)


--- .segue

Что же с ростом томатов?
========================================================

---

Посмотрим на данные
========================================================

```{r}
library(reshape) # есть удобные функции для описания данных
# статистику по столбцам можно получить так:
summarise(tomato, mean = mean(weight), variance = var(weight), sd = sd(weight), n = sum(!is.na(weight)))
```
<br />
__Статистика по столбцам и по группам__ одновременно (n, средние, дисперсии, стандартные отклонения)

```{r}
tomato_summary <- ddply(tomato, "trt", summarise, 
                        n = sum(!is.na(weight)),
                        mean = mean(weight), 
                        variance = var(weight),
                        sd = sd(weight))
tomato_summary # краткое описание данных
```

---

Этот график нам пригодится для представления результатов
========================================================

```{r fig.height = 5}
tomato_p_means <- ggplot(tomato_summary, aes(x = trt, y = mean)) + 
  geom_bar(stat = "identity", fill = "gray70", colour = "black", width = 0.5) + 
  geom_errorbar(aes(ymin = mean - sd, ymax = mean + sd), width = 0.2) +
  labs(x = "Обработка", y = "Вес, г")
tomato_p_means
```

>- Чтобы проверить, какие именно средние отличаются, нужен дисперсионный анализ

---

Проверяем  условия применимости дисперсионного анализа
========================================================
## Нормальность и гомогенность дисперсий - боксплот
```{r fig.height = 5}
ggplot(data = tomato, aes(x = trt, y = weight)) + geom_boxplot()
```

>- Мне не нравится дисперсия в группе "1удобр", проверим ее на графике остатков позже

---

Cвязь дисперсий и средних (проверка гомогенности дисперсий)
========================================================

```{r fig.height = 5}
# Данные взяли в кратком описании
ggplot(tomato_summary, aes(x = mean, y = variance)) + geom_point()
```

>- Есть подозрительная группа с большим средним и большой дисперсией, это, скорее всего та же самая "1удобр"

---

Дисперсионный анализ
========================================================
```{r}
tomato_aov <- aov(weight ~ trt, data=tomato)
# summary(tomato_aov)
# Данные для анализа остатков
tomato_diag <- fortify(tomato_aov)
head(tomato_diag)
```
---

Теперь можно проверить условия применимости на графиках остатков
========================================================

```{r fig.height = 5}
ggplot(tomato_diag, aes(x = .fitted, y = .stdresid)) + geom_point(aes(size = .cooksd)) + geom_hline(yintercept = 0)
```
>- Один подозрительный томат с самым большим средним - большой остаток

---

# Квантильный график
========================================================
```{r fig.height = 5}
ggplot(tomato_diag) + geom_point(stat = "qq", aes(sample = .stdresid)) + 
  geom_abline(yintercept = 0, slope = sd(tomato_diag$.stdresid))
```

---

Таблица дисперсионного анализа
========================================================
```{r}
anova(tomato_aov)
```
<br />
>- Дисперсионный анализ показал, что внесение добавок в почву влияет на рост корневой системы томатов ($F _{3, 20} = 3.61$, $p < 0.05$).

--- .segue

Post hoc тесты
========================================================
## Как же проверить какие именно группы отличаются?

---

Post-hoc тесты
========================================================

- `glht()` - "general linear hypotheses testing"
- `linfct` - гипотеза для тестирования
- `mcp()` - функция, чтобы задать множественные сравнения (обычные пост-хоки)
- `trt` = "Tukey" - тест Тьюки по фактору `trt`

```{r}
library(multcomp)
tomato_pht <- glht(tomato_aov, linfct = mcp(trt = "Tukey"))
```

---

Результаты попарных сравнений (тест Тьюки)
========================================================
```{r}
summary(tomato_pht)
```

>- Результаты теста Тьюки показали, что рост корневой системы в группе, где помимо удобрений использовали гербицид, не отличался от других групп. При этом достоверные различия были найдены только между группами, где вносили удобрения в разной концентрации (тест Тьюки, $p < 0.05$). 

---

График результатов пост-хок теста.
========================================================

Буквенные обозначения берем из результатов пост-хок теста. Достоверно различающиеся группы - разными буквами.

```{r}
tomato_p_anova <- tomato_p_means + 
  geom_text(aes(y = 0.5, label = c("AB", "A", "B", "AB")), colour = "white", size = 10)
tomato_p_anova
```


--- .segue

Готовим результаты к представлению
========================================================

---

Приводим график в печатный вид
========================================================
```{r}
tomato_p_anova +
  scale_y_continuous(expand = c(0,0), limit = c(0, 3)) + 
  scale_x_discrete(labels = c("вода", "1 удобр.", "3 удобр.", "герб.+удобр."))
```
<br />
>- вот теперь можно сохранить

---

Сохраняем таблицу дисперсионного анализа в файл
========================================================
```{r eval = FALSE}
# Исходная таблица
medley_res <- anova(medley_aov)
# в xls или xlsx с помощью XLConnect
writeWorksheetToFile(data = medley_res, file = "medley_res.xls", sheet = "anova_table")
# в буфер обмена (без доп. настроек только Windows)
write.table(file = "clipboard", x = medley_res, sep = "\t")
```

---

Take home messages
========================================================

>- При множественных попарных сравнениях увеличивается вероятность ошибки первого рода. Поправка Бонферрони - способ точно рассчитать, насколько нужно снизить уровень значимости для каждого из сравнений
- При помощи дисперсионного анализа можно проверить гипотезу о равенстве средних значений
- Условия применимости простой линейной регрессии должны выполняться, чтобы
тестировать гипотезы
  - Случайность и независимость групп и наблюдений внутри групп
  - Нормальное распределение вариант в группах
  - Гомогенность дисперсий в группах
- Post hoc тесты - это попарные сравнения после дисперсионного анализа, которые позволяют сказать, какие именно средние различаются

---

Дополнительные ресурсы
========================================================

- Quinn, Keough, 2002, pp. 173-207
- Logan, 2010, pp. 254 - 282
- [Open Intro to Statistics](http://www.openintro.org/stat/), pp.236-246 
- Sokal, Rohlf, 1995, pp. 179-260
- Zar, 2010, pp. 189-207
