---
title       : Дисперсионный анализ, часть 4
subtitle    : Математические методы в зоологии - на R, осень 2013
author      : Марина Варфоломеева
job         : Каф. Зоологии беспозвоночных, СПбГУ
framework   : io2012        # {io2012, html5slides, shower, dzslides, ...}
highlighter : highlight.js  # {highlight.js, prettify, highlight}
hitheme     : idea      # 
widgets     : [mathjax]            # {mathjax, quiz, bootstrap}
mode        : standalone # {selfcontained, standalone, draft}
---

Дисперсионный анализ
========================================================

- Анализ моделей со вложенными факторами (иерархический дисперсионный анализ)
- Компоненты дисперсии для случайных факторов

```{r setup, include = FALSE, cache = FALSE}
#----------------------------------------------------------------
# RUN THE FRAGMENT BETWEEN LINES BEFORE COMPILING MARKDOWN
# to configure markdown parsing
library(slidify)
options(markdown.extensions = 
          c("no_intra_emphasis",# skip markdown embedded in words
            "tables",           # create HTML tables
            "fenced_code",      # treat text as verbatim when surrounded with begin and ending lines with three ~ or ' characters.
            "autolink",         # create HTML links from urls and email addresses.
            "strikethrough",    # create strikethroughs by surrounding text with ~~.
            "lax_spacing",      # allow HTML tags inside paragraphs without being surrounded by newlines.
            "space_headers",    # add a space between header hashes and the header itself.
            "latex_math"))      # transforms all math equations into syntactically correct MathJax equations.
#--------------------------------------------------------------
# output options
options(width = 80, # set the maximum number of columns on a line
        scipen = 6, # fixed notation of floating point numbers, unless it is more than scipen digits wider, else - exponential notation
        digits = 3) # the number of digits to print when printing numeric values

# to render cyrillics in plots use cairo pdf
options(device = function(file, width = 6, height = 6, ...) {
  cairo_pdf(tempfile(), width = width, height = height, ...)
  })

# chunk default options
opts_chunk$set(fig.align='center',  # default figure alignment
               tidy = FALSE,        # save manual code formatting
               warnings = FALSE,
               message = FALSE,
               fig.width = 10,      # default figure width
               fig.height = 6)      # default figure height

# this allows for code formatting inline
knit_hooks$set(inline = function(x) {
   if (is.numeric(x)) return(knitr:::format_sci(x, 'latex'))
   x = as.character(x)
   h = knitr:::hilight_source(x, 'latex', list(prompt = FALSE, 
                                               size='normalsize', 
                                               highlight = FALSE))
   h = gsub("([_#$%&])", "\\\\\\1", h)
   h = gsub('(["\'])', '\\1{}', h)
   gsub('^\\\\begin\\{alltt\\}\\s*|\\\\end\\{alltt\\}\\s*$', '', h)})
```

--- .learning

Вы сможете
========================================================

- Отличать случаи, когда нужен дисперсионный анализ со вложенными факторами
- Проводить иерархический дисперсионный анализ
- Рассчитывать компоненты дисперсии для случайных факторов

--- &twocol

# Исходные данные для иерархического дисперсионного анализа

*** left

выглядят примерно так

Объект | Часть объекта |
------ | ------- |
1 | A |
1 | B |
1 | C |
2 | A |
2 | B |
2 | C |
3 | A |
3 | B |
3 | C |
И т.д. | 

*** right

В данном случае

Верхний фактор в иерархии - Объект

Вложенный фактор - Часть объекта

Одноименные уровни вложенного фактора несопоставимы между разными объектами!

т.е. A для 1-го объекта не то же самое, что A для второго. Иными словами, ответ на действие вложенного фактора будет разным для разных уровней вышестоящего фактора.

--- &twocol .prompt

# Подберите правильный дизайн дисперсионного анализа

- Какие из этих данных подходят для иерархического дисперсионного анализа?

- Какие из факторов фиксированные, а какие случайные?

*** left

Объект | Часть объекта |
------ | ------- |
1 | A |
1 | B |
1 | C |
2 | A |
2 | B |
2 | C |
3 | A |
3 | B |
3 | C |
И т.д. | 

*** right

>- Средний размер кукушиных яиц в гнездах одних и тех же 3 видов птиц в 4 лесах
>- Число личинок, осевших на 3 вида субстратов в 7 аквариумах (все три субстрата в каждом)
>- Уровень экспрессии генов у дрозофил в зависимости от температуры содержания (4 режима содержания по 3 популяции в каждом)

--- &twocol

# Пример: Кальций в листьях турнепса

*** left

Содержание кальция в листьях турнепса

- 4 растения
  - 3 листа с каждого растения (по две пробы с каждого листа)
```{r eval = FALSE}
library(XLConnect)
turn <- readWorksheetFromFile(file="./data/turnips.xlsx", 
                              sheet = 1)
head(turn)
```
```{r echo = FALSE}
library(XLConnect)
turn <- readWorksheetFromFile(file="./../data/turnips.xlsx", 
                              sheet = 1)
head(turn)
```

*** right

```{r echo = FALSE, fig.width = 5, fig.height = 7}
library(ggplot2)
theme_set(theme_bw(base_size = 18))
update_geom_defaults("point", list(shape = 19))
# можно преобразовать leaf и plant в факторы по-одному
# turn$leaf <- factor(turn$leaf)
# turn$plant <- factor(turn$plant)
# но лучше это сделать сразу с обоими переменными
# sapply - применяет функцию к столбцам
turn[, 1:2] <- sapply(turn[, 1:2], factor)
library(plyr)
turn_summary <- ddply(turn, c("plant", "leaf"), summarise, 
      .mean = mean(ca),
      .sd = sd(ca))
p <- ggplot(data = turn_summary, aes(x = leaf, y = .mean)) + geom_point() + geom_errorbar(aes(ymin = .mean - .sd, ymax = .mean + .sd), width = 0.2) + facet_wrap(~ plant, ncol = 2)
p
```

<div class = "footnote">Снедекор, 1961, с.252</div>

--- &twocol

# Особенности иерархического дисперсионного анализа

*** left

- Минимум два фактора А и В
- Несколько (случайным образом выбранных) градаций фактора В (листья) внутри каждого из уровней
фактора А (растения)
- Часто больше одного уровня в иерархии
- Оценка взаимодействия главного фактора и вложенного невозможна

*** right

```{r echo = FALSE, fig.width = 5, fig.height = 7}
p
```


--- &twocol

# Главный эффект

*** left

- Эффект фактора А - изменчивость между средними по фактору А  
(различия содержания кальция между растениями)

*** right

```{r echo = FALSE, fig.width = 5, fig.height = 7}
turn_summary_a <- ddply(turn, c("plant"), summarise, 
      .mean = mean(ca),
      .sd = sd(ca))
p1 <- ggplot(data = turn_summary_a, aes(x = plant, y = .mean)) + geom_point() + geom_errorbar(aes(ymin = .mean - .sd, ymax = .mean + .sd), width = 0.2)
p1
```

--- &twocol

# Эффект вложенного фактора

*** left

- Эффект фактора В на каждом из уровней фактора А - различия средних по фактору В на каждом из уровней фактора А  
(различия содержания кальция между листьями на одном растении)

*** right

```{r echo = FALSE, fig.width = 5, fig.height = 7}
p
```

---

# Структура изменчивости

Общая = по фактору А + по вложенному фактору + случайная

$$SS _t = SS _A + SS _{B|A} + SS _e$$

- $SS _A$ – различия между средними по фактору А и общим средним
- $SS _{B|A}$ – различия между средними по фактору В и средним на данном уровне А
- $SS _e$ – различия между повторными измерениями в ячейках и общим средним

---

# Как считать F-критерий в иерархическом дисперсионном анализе

Источник изменчивости | SS | df | MS | F |
----- | ----- | ----- | ----- | ----- |
$А$ | $SS _A$ | $a - 1$ | $MS _A$ | $MS _A/MS _{B \vert A}$ |
$В \vert А$ | $SS _{B \vert A}$ | $a(b – 1)$ | $MS _{B \vert A}$ | $MS _{B \vert A}/MS _e$ |
Случайная | $SS _e$ | $ab(n – 1)$ | $MS _e$ |  |
Общая | $SS _t$

<br />
- Дисперсия каждого фактора оценивается по отношению к
дисперсии нижележащего в иерархии
- Вложенный фактор чаще всего случайный, как здесь - смешанная модель

---

# Почему F считается именно так, становится понятно, если посмотреть, что именно оценивают MS

Источник<br />изменчивости | SS | df | MS | F | Ожидаемый<br />средний квадрат
----- | ----- | ----- | ----- | ----- | -----
$A$ | $SS _A$ | $a - 1$ | $MS _A$ | $MS _A/MS _{B \vert A}$ | $$\sigma^2 + n \sigma^2 _{B \vert A} + nb\sigma^2 _A$$ 
$B \vert A$ | $SS _{B \vert A}$ | $a(b – 1)$ | $MS _{B \vert A}$ | $MS _{B \vert A}/MS _e$ | $$\sigma^2 + n\sigma^2 _{B \vert A}$$
Случайная | $SS _e$ | $ab(n – 1)$ | $MS _e$ |  | $$\sigma^2$$
Общая | $SS _t$

--- .prompt

# У нас сбалансированный дисперсионный комплекс?

```{r}
table(turn$plant, turn$leaf, useNA = "no")
```

*** pnotes

Да, сбалансированный

```{r}
table(turn$plant, turn$leaf, useNA = "no")
```

Внимание, мы собираемся использовать функцию gad() из пакета GAD

Для нее важно, чтобы вложенные факторы были закодированы одинаково на всех уровнях

---

# Дисперсионный анализ со вложенными факторами для сбалансированных данных

## Сначала задаем типы факторов: фиксированные или случайные
```{r}
# install.packages("GAD")
library(GAD) # Дисперсионный анализ по Underwood, 1997
# задаем фиксированные и случайные факторы
turn$plant <- as.fixed(turn$plant)
turn$leaf <- as.random(turn$leaf)
```

---

# Подбираем подель дисперсионного анализа с помощью lm()

Вложенный фактор обозначается так:

`вложенный %in% главный`

```{r}
# модель дисперсионного анализа
model <- lm(ca ~ plant + leaf %in% plant, data = turn)
```

---

# Таблица результатов иерархического дисперсионного анализа

```{r}
model_gad <- gad(model)
options(digits = 3, scipen = 6) # для форматирования чисел в таблице
model_gad
```



---

# Данные для проверки условий применимости

```{r}
model_diag <- fortify(model) # fortify() из ggplot2
head(model_diag)
```

--- 

# Проверим условия применимости

```{r fig.width = 10, fig.height = 5}
# Квантильный график - нормальное распределение остатков
p1 <- ggplot(model_diag) + geom_point(stat = "qq", aes(sample = .stdresid)) + 
  geom_abline(yintercept = 0, slope = sd(model_diag$.stdresid))
# График стандартизованных остатков - гомогенность дисперсий остатков 
# Расстояние Кука - наличие "выбросов"
p2 <- ggplot(model_diag, aes(x = .fitted, y = .stdresid)) + 
  geom_point(aes(size = .cooksd)) + geom_hline(yintercept = 0)
library(gridExtra)
grid.arrange(p1, p2, ncol = 2)
```

---

# Компоненты дисперсии

- рассчитываются для случайных факторов
- дисперсия между средними во всех возможных группах
- аналоги силы влияния фиксированных факторов

$$s^2 _A = \frac {MS _A - MS _B}{nb}$$
$$s^2 _{B|A} = \frac {MS _B - MS _e}{n}$$
$$s^2 = MS _e$$

Если найти общую, можно будет выразить компоненты дисперсии в процентах
$$s^2 _{t} = s^2 _A + s^2 _{B|A} + s^2$$

--- &twocol

# Посчитаем компоненты дисперсии

*** left

$$s^2 _A = \frac {MS _A - MS _B}{nb}$$
$$s^2 _{B|A} = \frac {MS _B - MS _e}{n}$$
$$s^2 = MS _e$$
$$s^2 _{t} = s^2 _A + s^2 _{B|A} + s^2$$

```{r}
table(turn$plant, turn$leaf, useNA = "no")
```

*** right

```{r}
# Средние квадраты
MSa <-model_gad$'Mean Sq'[1]
MSba <- model_gad$'Mean Sq'[2]
MSe <- model_gad$'Mean Sq'[3]
b <- 3 # число групп по фактору B (листьев на растении)
n <- 2 # объем группы (измерений на листе)
VC <- data.frame (VCa = (MSa - MSba)/(n*b),
                  VCba = (MSba - MSe)/n,
                  VCe = MSe)
VC # компоненты дисперсии
VC/sum(VC)*100 # в процентах
```

---

# Осторожно: интерпретация компонент дисперсии для случайных и фиксированных факторов разная!

- Для случайных факторов - дисперсия между средними во всех возможных группах
- Для фиксированных факторов - дисперсия между средними в группах


```{r}
VC[1]/sum(VC)*100 # в процентах
```

Для сравнения доля объясненной изменчивости для фикс. фактора (эта-квадрат и частный эта-квадрат)

```{r}
(etasq_a <- model_gad$'Sum Sq'[1]/sum(model_gad$'Sum Sq'))
(p_etasq_a <- model_gad$'Sum Sq'[1]/(model_gad$'Sum Sq'[1] + model_gad$'Sum Sq'[3]))
```

---

# Пример: Морские ежи и водоросли

Влияет ли плотность морских ежей на обилие нитчаток в сублиторали? (Andrew, Underwood, 1993)

- Обилие ежей - 4 уровня (нет, 33%, 66%, 100%)
- Площадка - 4 штуки (площадь 3-4 $м^2$; по 5 проб на площадке)

```{r eval = FALSE}
andr <- readWorksheetFromFile(file = "./data/andrew.xlsx", sheet = 1)
head(andr)
```
```{r echo = FALSE}
andr <- readWorksheetFromFile(file = "./../data/andrew.xlsx", sheet = 1)
head(andr)
```

<div class = "footnote">Данные из Quinn, Keough, 2002, p.209</div>

---

# Подготавливаем данные

```{r}
str(andr)
andr$patchrec <- factor(andr$patchrec)
andr$treat <- factor(andr$treat)
str(andr)
```

--- .prompt

# Сбалансированный ли у нас дисперсионный комплекс?

*** pnotes

Да

```{r}
table(andr$treat, andr$patchrec, useNA = "no")
```

--- .prompt

# Проведите дисперсионный анализ

*** pnotes

```{r}
andr$treat <- as.fixed(andr$treat)
andr$patchrec <- as.random(andr$patchrec)
model <- lm(algae ~ treat + patchrec %in% treat, data = andr)
model_ganova <- gad(model)
model_ganova
```

--- .prompt

# Проведите диагностику дисперсионного анализа

Проверьте условия применимости дисперсионного анализа
- нормальное распределение остатков
- гомогенность дисперсий остатков

Проверьте наличие "выбросов"

*** pnotes

```{r fig.width = 10, fig.height = 5}
model_diag <- fortify(model) # fortify() из ggplot2
# Квантильный график - нормальное распределение остатков
p1 <- ggplot(model_diag) + geom_point(stat = "qq", aes(sample = .stdresid)) + 
  geom_abline(yintercept = 0, slope = sd(model_diag$.stdresid))
# График стандартизованных остатков - гомогенность дисперсий остатков 
# Расстояние Кука - наличие "выбросов"
p2 <- ggplot(model_diag, aes(x = .fitted, y = .stdresid)) + 
  geom_point(aes(size = .cooksd)) + geom_hline(yintercept = 0)
library(gridExtra)
grid.arrange(p1, p2, ncol = 2)
```

--- .prompt

# Посчитайте компоненты дисперсии в процентах

$$s^2 _A = \frac {MS _A - MS _B}{nb}$$
$$s^2 _{B|A} = \frac {MS _B - MS _e}{n}$$
$$s^2 = MS _e$$

*** pnotes

```{r}
# Посчитаем компоненты дисперсии в сбалансированном случае
MSa <-model_ganova$'Mean Sq'[1]
MSba <- model_ganova$'Mean Sq'[2]
MSe <- model_ganova$'Mean Sq'[3]
n <- 5 # квадратов на площадке
b <- 4 # площадок в тритменте
VC <- data.frame (VCa = (MSa - MSba)/(n*b),
                  VCba = (MSba - MSe)/n,
                  VCe = MSe)
VC/sum(VC)*100 # компоненты дисперсии в процентах
```

--- .prompt

# Постройте график средних значений

*** pnotes

```{r fig.width = 10, fig.height=5}
library(plyr)
andr_summary <- ddply(andr, c("treat", "patchrec"), summarise, 
      .mean = mean(algae),
      .sd = sd(algae))
ggplot(data = andr_summary, aes(x = patchrec, y = .mean)) + 
  geom_point() + 
  geom_errorbar(aes(ymin = .mean - .sd, ymax = .mean + .sd), width = 0.2) + 
  facet_wrap(~ treat, ncol = 2)
```

---

# А если объемы выборок неравны?

- Лучше использовать оценки максимального правдоподобия (пакеты `nlme`, `lme4`)

- Для тестирования гипотез - G-тест (likelihood-ratio test - сравнение полной и уменьшенной моделей)

- Использование традиционного подхода невозможно - нельзя построить F-распределение для нулевой гипотезы

---

Take home messages
========================================================

>- Иерархический дисперсионный анализ нужен, когда одноименные уровни вложенного фактора несопоставимы между разными объектами

>- Значимость факторов проверяется по отношению к нижележащему в иерархии

>- Компоненты дисперсии рассчитываются для случайных факторов (__не только__ в иерархическом дисперсионном анализе)
  - дисперсия между средними во всех возможных группах
  - аналоги силы влияния фиксированных факторов

---

Дополнительные ресурсы
========================================================

- Quinn, Keough, 2002 
- Logan, 2010
- Sokal, Rohlf, 1995
- Zar, 2010

