---
title       : Анализ мощности
subtitle    : Математические методы в зоологии - на R, осень 2013
author      : Марина Варфоломеева
job         : Каф. Зоологии беспозвоночных, СПбГУ
framework   : io2012        # {io2012, html5slides, shower, dzslides, ...}
highlighter : highlight.js  # {highlight.js, prettify, highlight}
hitheme     : idea      # 
widgets     : [mathjax]            # {mathjax, quiz, bootstrap}
mode        : standalone # {selfcontained, standalone, draft}
---

Экономим силы с помощью анализа мощности
========================================================
- Статистические ошибки при проверке гипотез
- Мощность статистического теста
- *A priori* анализ мощности
- Оценка величины эффекта
- *Post hoc* анализ мощности

```{r setup, include = FALSE, cache = FALSE}
opts_chunk$set(fig.align='center',  
               tidy = FALSE, 
               fig.width = 10, 
               fig.height = 6)
options(markdown.extensions = c("no_intra_emphasis", 
                                "tables", 
                                "fenced_code", 
                                "autolink", 
                                "strikethrough", 
                                "lax_spacing", 
                                "space_headers", 
                                "latex_math"))
options(device = function(file, width = 7, height = 7, ...) {
  cairo_pdf(tempfile(), width = width, height = height, ...)
  })

# this allows for code formatting inline.  
knit_hooks$set(inline = function(x) {
   if (is.numeric(x)) return(knitr:::format_sci(x, 'latex'))
   x = as.character(x)
   h = knitr:::hilight_source(x, 'latex', list(prompt = FALSE, 
                                               size='normalsize', 
                                               highlight = FALSE))
   h = gsub("([_#$%&])", "\\\\\\1", h)
   h = gsub('(["\'])', '\\1{}', h)
   gsub('^\\\\begin\\{alltt\\}\\s*|\\\\end\\{alltt\\}\\s*$', '', h)})
options(width = 80, scipen = 6, digits = 3)
```

```{r themes, echo = FALSE, cache = FALSE}
library(ggplot2)
library(grid)
theme_grey_slide <- function (base_size = 20, base_family = "") 
{
  # theme larger legend
  require(ggplot2)
  require(grid)
  theme_grey(base_size = base_size, base_family = base_family) %+replace% 
    theme(legend.key.size = unit(3, "lines"), 
          legend.text = element_text(hjust = 0))
}

theme_bw_slide <- function (base_size = 20, base_family = "") 
{
  # theme with larger legend
  require(ggplot2)
  require(grid)
  theme_bw(base_size = base_size, base_family = base_family) %+replace% 
    theme(legend.key.size = unit(3, "lines"), 
          legend.text = element_text(size = 20, hjust = 0.5))
}

theme_classic_slide <- function (base_size = 20, base_family = "") 
{
  # theme with larger legend
  require(ggplot2)
  require(grid)
  theme_classic(base_size = base_size, base_family = base_family) %+replace% 
    theme(legend.key.size = unit(3, "lines"), 
          legend.text = element_text(size = 20, hjust = 0.5))
}

theme_set(theme_grey_slide())
```

--- .learning

Вы сможете
========================================================
- дать определение ошибок I и II рода, и графически изобразить их отношение к мощности теста
- оценивать величину эффекта и необходимый объем выборки по данным пилотного исследования
- загружать данные из .xls в R
- строить гистограммы и боксплоты с помощью `ggplot2`
- сравнивать средние значения при помощи t-критерия, интерпретировать и описывать результаты
- расчитывать фактическую мощность теста

--- .segue

Статистические ошибки при проверке гипотез
==================================

---

Типы ошибок при проверке гипотез
==================================

<table>
<col width = "16%">
</col>
<col width = "26%">
</col>
<col width = "26%">
</col>
<tbody>
<tr class = "odd">
<td class = "vheaver">
</td>
<td class = "vheaver">
H0 == TRUE
</td>
<td class = "vheaver">
H0 == FALSE
</td>
</tr>
<tr class = "even">
<td class = "hheader">
Отклонить<br />H0
</td>
<td>
Ошибка I рода<br />Ложно-положительный результат
</p>
</td>
<td>
Верно<br />Положительный результат
</td>
</tr>
<tr class = "odd">
<td class = "hheader">
Сохранить<br />H0
</td>
<td>
Верно<br />Отрицательный результат
</td>
<td>
Ошибка II рода<br />Ложно-отрицательный результат
</td>
</tr>
</tbody>
</table>

```{r power_data, echo = FALSE, cache = TRUE}
# Power plot using ggplot2
# reworked after 
# http://rpsychologist.com/creating-a-typical-textbook-illustration-of-statistical-power-using-either-ggplot-or-base-graphics/

library(ggplot2)
library(gridExtra) # to rescale legend

# theme_bw with only x axis
theme_bw_x <- function (base_size = 12, base_family = "") 
{
  require(ggplot2)
  theme_bw(base_size = base_size, base_family = base_family) %+replace% 
    theme(panel.border = element_blank(), 
          axis.line = element_line(colour = "black"), 
          panel.grid.major = element_blank(), 
          panel.grid.minor = element_blank(), 
          axis.line.y = element_blank(), 
          axis.text.y = element_blank(), 
          axis.ticks.y = element_blank(), 
          axis.title.y = element_blank(),
          legend.key = element_blank(),
          legend.key.size = unit(3, "lines"), 
          legend.text = element_text(size = 24, hjust = 0.5))
}

# theme_bw without axes and with larger legend
theme_bw_noxy <- function (base_size = 12, base_family = "") 
{
  require(ggplot2)
  theme_bw(base_size = base_size, base_family = base_family) %+replace% 
    theme(panel.border = element_blank(), axis.line = element_line(colour = "black"), 
          panel.grid.major = element_blank(), panel.grid.minor = element_blank(), 
          axis.line = element_blank(), axis.text = element_blank(), 
          axis.ticks = element_blank(), axis.title = element_blank(),
          legend.key = element_blank(),
          legend.key.size = unit(3, "lines"), 
          legend.text = element_text(size = 24, hjust = 0.5))
}

generate_power_data <- function(m1 = 0, sd1 = 7, m2 = 3.5, sd2 = 7, alpha = 0.05, h.type = "equal"){
  # set length of tails
  min1 <- m1-sd1*4
  max1 <- m1+sd1*4
  min2 <- m2-sd2*4
  max2 <- m2+sd2*4
  # create a sequence for x axis including z.crit
  x <- seq(min(min1,min2), max(max1, max2), .01)
  # compute critical value
  
  switch(h.type,
         greater={
           z.crit <- qnorm(1-alpha, m1, sd1)
           z.critm <- m1 - abs(m1 - z.crit)
         },
         less={
           z.crit <- qnorm(1-alpha, m1, sd1)
           z.critm <- m1 - abs(m1 - z.crit)
         },                            
         equal={
           z.crit <- qnorm(1-(alpha/2), m1, sd1)
           z.critm <- m1 - abs(m1 - z.crit)
         }
  )
  x[length(x)+1] <- z.crit
  x[length(x)+1] <- z.critm
  x <- sort(x)
  
  # generate normal distributions
  y1 <- dnorm(x, m1, sd1)
  y2 <- dnorm(x, m2, sd2)
  # combine to data frame
  df1 <- data.frame(x = x, y = y1)
  df2 <- data.frame(x = x, y = y2)
  # compute intervals for polygons
  outside.l <- x <= z.critm
  inside <- (x >= z.critm) & (x <= z.crit)
  outside.r <- x >= z.crit
  
  switch(h.type,
         greater={
           # Alpha polygon
           if(m1 < m2){
             alph <- data.frame(x = x[outside.r], y = pmin(y1[outside.r], y2[outside.r]))
           } else {
             alph <- data.frame(x = x[outside.r], y = pmax(y1[outside.r], y2[outside.r]))
           }
           alph$y[alph$x == z.crit] <- 0
           # Beta polygon one-tailed
           bet <- data.frame(x = x[outside.l | inside], y = y2[outside.l | inside])
           bet$y[bet$x == z.crit] <- 0
           bet$y[bet$x == z.critm] <- 0  
           # power polygon; 1-beta, one-tailed
           pwrd <- data.frame(x = x[outside.r], y = y2[outside.r])
           pwrd$y[pwrd$x == z.crit] <- 0    
           alph$id <- 3
           bet$id <- 2
           pwrd$id <- 1
           alph$obj <- 3
           bet$obj <- 2
           pwrd$obj <- 1
           # combine data frames
           poly <- rbind(alph, bet, pwrd)
           poly$id <- factor(poly$id,  labels = c("power","beta","alpha"))
         },
         less={
           # Alpha polygon
           if(m1 < m2){
             alph <- data.frame(x = x[outside.l], y = pmax(y1[outside.l], y2[outside.l]))
           } else{
             alph <- data.frame(x = x[outside.l], y = pmin(y1[outside.l], y2[outside.l]))
           }
           alph$y[alph$x == z.critm] <- 0
           # Beta polygon one-tailed
           bet <- data.frame(x = x[outside.r | inside], y = y2[outside.r | inside])
           bet$y[bet$x == z.crit] <- 0
           bet$y[bet$x == z.critm] <- 0
           # power polygon; 1-beta, one-tailed
           pwrd <- data.frame(x = x[outside.l], y = y2[outside.l])
           pwrd$y[pwrd$x == z.critm] <- 0
           alph$id <- 3
           bet$id <- 2
           pwrd$id <- 1
           alph$obj <- 3
           bet$obj <- 2
           pwrd$obj <- 1
           # combine data frames
           poly <- rbind(alph, bet, pwrd)
           poly$id <- factor(poly$id,  labels = c("power","beta","alpha"))  
         },
         equal={
           # alph polygon
           if(m1 < m2){
             alph.r <- data.frame(x = x[outside.r], y = pmin(y1[outside.r], y2[outside.r]))
             alph.l <- data.frame(x = x[outside.l], y = pmax(y1[outside.l], y2[outside.l]))
           } else {
             alph.r <- data.frame(x = x[outside.r], y = pmax(y1[outside.r], y2[outside.r]))
             alph.l <- data.frame(x = x[outside.l], y = pmin(y1[outside.l], y2[outside.l])) 
           }
           alph.r$y[alph.r$x == z.crit] <- 0
           alph.l$y[alph.l$x == z.critm] <- 0
           # beta polygon, two-tailed
           bet <- data.frame(x = x[inside], y = y2[inside])
           bet$y[bet$x == z.crit] <- 0 
           bet$y[bet$x == z.critm] <- 0 
           # two power polygons, two-tailed
           pwrd.l <- data.frame(x = x[outside.l], y = y2[outside.l])
           pwrd.l$y[pwrd.l$x == z.critm] <- 0
           pwrd.r <-data.frame(x = x[outside.r], y = y2[outside.r])
           pwrd.r$y[pwrd.r$x == z.crit] <- 0
           alph.l$id <- 3
           alph.l$obj <- 5
           alph.r$id <- 3
           alph.r$obj <- 4
           bet$id <- 2
           bet$obj <-3
           pwrd.l$id <- 1
           pwrd.l$obj <- 2
           pwrd.r$id <- 1
           pwrd.r$obj <- 1
           # combine data frames
           poly <- rbind(alph.l, alph.r, bet, pwrd.l, pwrd.r)
           poly$id <- factor(poly$id,  labels = c("power","beta","alpha"))  
           poly$obj <- factor(poly$obj,  labels = c("powerr","powerl", "beta", "alphar", "alphal"))  
         }
  )
  return(list(df1 = df1, df2 = df2, poly = poly, m1 = m1, m2 = m2, h.type = h.type, z.crit = z.crit, z.critm = z.critm))
}

pwr_plot <- function(pwrd, alph = TRUE, bet = TRUE, power = TRUE, ann = TRUE){
  require(ggplot2)
  # initialise filter for the data
  filter <- vector(length = length(pwrd$poly$id))
  # possible values for the scale
  category <- vector()
  lbls <- vector()
  if(alph){
    filter <- pwrd$poly$id == "alpha"
    category <- c(category, "alpha")
    lbls <- c(lbls, bquote(alpha))
  }
  if(bet){
    filter <- filter | pwrd$poly$id == "beta"
    category <- c(category, "beta")
    lbls <- c(lbls, bquote(beta))
  }
  if(power){
    filter <- filter | pwrd$poly$id == "power"
    category <- c(category, "power")
    lbls <- c(lbls, bquote(1 - beta))
  }
  # define colours by type of polygon
  cols <- c("alpha" = "red", "beta" = "blue", "power" = "green")
  if(any(alph, bet, power)){
  p <- ggplot() +
    geom_line(data = pwrd$df1, aes(x, y, linetype = "H0", group = NULL, fill = NULL)) +
    geom_line(data = pwrd$df2, aes(x, y, linetype = "Ha", group = NULL, fill = NULL)) +
    geom_polygon(data = pwrd$poly[filter, ], aes(x, y, fill = id, group = obj), alpha = 0.3) +
    scale_linetype_discrete(name = "Гипотезы") +
    scale_fill_manual(values = cols, limits = category, name = "Вероятности", labels = lbls)
  } else {
    p <- ggplot() +
      geom_line(data = pwrd$df1, aes(x, y, linetype = "H0", group = NULL, fill = NULL)) +
      geom_line(data = pwrd$df2, aes(x, y, linetype = "Ha", group = NULL, fill = NULL)) +
      scale_linetype_discrete(name = "Гипотезы")    
  }
  return(p)
}

dat <- generate_power_data(m1 = 0, m2 = 5, sd1 = 10, sd2 = 10, h.type = "equal")
```

---

Вероятности гипотез
========================================================
<br />
```{r power_curves, echo = FALSE}
pwr_plot(pwrd = dat, alph = F, bet = F, power = F) + 
  guides(linetype = guide_legend(title = NULL)) + 
  theme_bw_noxy(base_size = 28)
```

---

Ошибки I рода
========================================================
$H _0$ верна, но отвергнута, найдены различия - ложно-положительный результат

```{r power_alpha, echo = FALSE}
pwr_plot(pwrd = dat, alph = T, bet = F, power = F) + 
  guides(fill = guide_legend(title = NULL), linetype = guide_legend(title = NULL)) + 
  theme_bw_noxy(base_size = 28)
```

---

Ошибки II рода
========================================================
$H _0$ не верна и сохранена, не найдены различия - ложно-отрицательный результат

```{r power_beta, echo = FALSE}
pwr_plot(pwrd = dat, alph = T, bet = T, power = F) + 
  guides(fill = guide_legend(title = NULL), linetype = guide_legend(title = NULL)) + 
  theme_bw_noxy(base_size = 28)
```

---

Мощность теста
========================================================
способность выявлять различия 

```{r echo = FALSE}
pwr_plot(pwrd = dat, alph = T, bet = T, power = T) + 
  guides(fill = guide_legend(title = NULL), linetype = guide_legend(title = NULL)) + 
  theme_bw_noxy(base_size = 28)
```

$$Power = 1 – \beta$$


--- &twocol w1:40% w2:60%

Анализ мощности
========================================================

*** left

<center>*A priori*</center>

- какой нужен объем выборки, чтобы найти различия с разумной долей уверенности?
- различия какой величины мы можем найти, если известен объем выборки?

*** right

<center>*Post hoc*</center>

- смогли бы мы найти различия при помощи нашего эксперимента ($\alpha$, $n$), если бы величина эффекта была $X$?

--- .segue

A priory анализ мощности 
========================================================

---

Для a priori анализа нужно знать
========================================================

- тест
- уровень значимости
- желаемая мощность теста—80%
- ожидаемая величина эффекта

--- .sub-section

Пример: Заповедник спасает халиотисов *
========================================================
Лов халиотисов (коммерческий и любительский) запретили, организовав заповедник.

Стало ли больше моллюсков через несколько лет? (Keough, King, 1991)

<div class = "footnote">* - Данные из Quinn, Keough, 2002, Box 9-5, Fig 9-7</div>

---

Что мы знаем для a priori анализа?
========================================================

- тест
- уровень значимости
- желаемая мощность теста
- ожидаемая величина эффекта

---

Что мы знаем для a priori анализа?
========================================================
- тест — $t$-критерий
- уровень значимости — $alpha = 0.05$
- желаемая мощность теста — 80%
- ожидаемая величина эффекта — ?

--- .segue

Величина эффекта
========================================================

---

Величина эффекта
========================================================

$d$ Коэна (Cohen's d)

<br />
$$d = \frac{\bar \mu_1 - \bar \mu_2}{\sigma}$$

---
Как оценить стандартное отклонение для расчета величины эффекта?
========================================================
$$d = \frac{\bar \mu_1 - \bar \mu_2}{\sigma}$$

- как среднеквадратичное стандартное отклонение  
($d$ Коэна)
$$d={{|\bar x _1 - \bar x _2  |} \over {\sqrt{{s_1^2 + s_2^2 } \over {2} }}}$$

- как обобщенное стандартное отклонение  
($g$ Хеджа)
$$g={
{|\bar x _1 - \bar x _2|} \over {\sqrt{{(n _1 - 1)s_1^{2} + (n _2 - 1)s_2^{2} } \over {n _1 + n _2 - 2} } }}$$

---

Как оценить ожидаемую величину эффекта?
========================================================

>- Пилотные исследования
- Литература
- Общебиологические знания
- Технические требования

---

Величина эффекта из общих соображений
========================================================
Яков Коэн (1982)

сильные, умеренные и слабые эффекты
```{r }
library(pwr)
cohen.ES(test = "t", size = "large")
```

--- .prompt

Рассчитайте 
========================================================

величину умеренных и слабых эффектов для t-критерия

```{r eval = FALSE}
    library()
    cohen.ES()
```

<small>Подсказка: обозначения можно посмотреть в файлах справки</small>

```{r eval = FALSE}
    help(cohen.ES)
    ?cohen.ES
    cohen.ES # курсор на слове, нажать F1
```

---

Величина эффекта из пилотных данных
========================================================
${\sigma}$ - cтандартное отклонение плотности халиотисов:

Плотность крупных халиотисов на $50 м^2$

$$\bar x = 47.5$$
$$SD = 27.7$$

---

Величина эффекта из пилотных данных
========================================================
${\bar \mu_1 - \bar \mu_2}$ - cредний вылов халиотисов в год:

- Масса выловленных -> размер -> численность -> плотность
- Коммерческий лов ~ любительский лов

Коммерческий лов  = 11.6 экз. $м^{-2}$

Коммерческий + любительский лов = 23.2 экз. $м^{-2}$

---

Данные для анализа мощности собраны
========================================================

```{r}
alpha <- 0.05
power <- 0.80
sigma <- 27.7 # варьирование плотности халиотисов
diff <- 23.2 # ожидаемые различия плотности халиотисов
effect <- diff/sigma # величина эффекта
effect
```

---

Считаем объем выборки
========================================================
```{r}
pwr.t.test(n = NULL, d = effect, power = power, sig.level = alpha, 
           type = "two.sample", alternative = "two.sided")
```

>- Чтобы с вероятностью 0.8 выявить различия плотности халиотисов в местах, где лов разрешен и запрещен, нужно обследовать __по 24 места каждого типа__, если мы верно оценили величину эффекта.

--- .prompt

Рассчитайте
========================================================

сколько нужно обследовать мест, чтобы обнаружить слабый эффект  
с вероятностью 0.8, при уровне значимости 0.01

```{r eval = FALSE}
    cohen.ES()
    pwr.t.test()
```

---


========================================================
```{r}
cohen.ES(test = "t", size = "small")
```

---


========================================================
```{r}
pwr.t.test(n = NULL, d = 0.2, power = 0.8, sig.level = 0.01, 
           type = "two.sample", alternative = "two.sided")
```

--- .sub-section

Пример: Улитки на устрицах в мангровых зарослях *
========================================================

В каких зонах мангровых зарослей на устрицах предпочитают обитать улитки?

Minchinton, Ross, 1999

<br />
>- Зона зарослей - 4 (по 5 проб - число улиток на раковинах устриц)
  - LZ - ближе к земле,
  - MZ - средняя часть, с деревьями,
  - SZ(-TR) - ближе к морю, с деревьями
  - SZ(+TR) - ближе к морю, без деревьев
  
>- Сайт - 2
  - A
  - B

<div class = "footnote">* - Данные из Quinn, Keough, 2002, Box 9-5, Fig 9-7</div>

---

Читаем данные из файла
========================================================
Не забудте войти в вашу директорию для матметодов,
например, так

```{r snail_all, cache = TRUE, message = FALSE, echo = FALSE}

library(gdata)
minch <- read.xls(xls = "./../data/minch.xls", sheet = 1)
```


```{r eval = FALSE}
# setwd("C:\\Мои\ документы\\mathmethR\\) # в Windows
# setwd(/home/yourusername/mathmethR/) # в Linux

library(gdata)
minch <- read.xls(xls = "./data/minch.xls", sheet = 1)
```

```{r eval = FALSE}
# можете попробовать, что получится
minch
head(minch)
```

---

Структура данных
========================================================
```{r}
str(minch) 
```

---

Гистограмма числа улиток
========================================================
```{r snail_plots, dependson = c('snail_all'), cache = TRUE, message = FALSE}
library(ggplot2)
ggplot(data = minch, aes(x = limpt100)) + geom_histogram(stat = "bin", binwidth = 3)
```

---

Раскрашиваем гистограмму
========================================================
```{r snail_hp_noname, dependson = c('snail_all'), cache = TRUE}
hp <- ggplot(data = minch, aes(x = limpt100, fill = site)) + 
  geom_histogram(stat = "bin", binwidth = 3, position = "dodge")
hp
```
---

Называем оси, если нужно
========================================================
```{r snail_hp, dependson = c('snail_hp_noname'), cache = TRUE, warning = FALSE}
hp <- hp + 
  labs(x = "Число улиток на 100 устриц", y = "Число проб", fill = "Сайт")
hp
```

---

Чтобы не переписывать все
========================================================
```{r dependson = c('snail_hp'), cache = TRUE}
# меняем только эстетику
hp + aes(fill = zone) + 
  labs(fill = "Зона литорали")

```

---

График с панелями
========================================================
```{r dependson = c('snail_hp'), cache = TRUE}
hp + facet_wrap(~ zone)
```

--- .prompt

Поэкспериментируйте
========================================================

с панелями

Что происходит, если мы выбираем другие переменные? Почему?

Какие еще бывают варианты разбивки на панели?<br />
<small>Подсказка: напишите `facet` и нажмите `Ctrl+Space`</small>

Что будет если менять `fill` и `facet` одновременно?

```{r eval = FALSE}
    ggplot()
    aes()
    geom_histogram()
    facet_wrap()
```

---


========================================================
```{r dependson = c('snail_hp'), cache = TRUE}
# hp + aes(fill = limpt100) # ошибка, т.к. непрерывная шкала, вместо дискретной
# у эстетики должна быть дискретная шкала

# одновременно панели и раскрашивание
hp + facet_grid(site~zone) + aes(fill = zone) 
```

---

Боксплоты числа улиток
========================================================
```{r snail_bp, dependson = c('snail_all'), cache = TRUE, fig.width = 7}
bp <- ggplot(data = minch, aes(x = site, y = limpt100)) + 
  geom_boxplot()
bp
```

--- .prompt

Поэкспериментируйте
========================================================

с панелями `facet` и с эстетиками `fill` и `colour`

Что будет, если мы выберем другие переменные?

Опишите форму и разброс распределения улиток в двух сайтах  
Симметрично? Похоже ли на нормальное?

```{r eval = FALSE}
    ggplot()
    aes()
    geom_boxplot()
    facet_wrap()
```

--- 


========================================================

```{r eval = FALSE}
    bp + aes(colour = zone)
    bp + aes(fill = site)
    bp + aes(fill = site) + facet_wrap(~zone)
    bp + facet_grid(site~zone)
```

--- .prompt

Постройте
========================================================

боксплот и гистограмму переменной __sqlim100__ (квадратный корень из численности улиток) для двух сайтов<br />

<small>Подсказка: `x` и `y` это тоже эстетики, поэтому можно использовать предыдущие графики</small>

Стало ли распределение больше походить на нормальное?

```{r eval = FALSE}
    ggplot()
    geom_histogram()
    geom_boxplot()
    aes()
```

---

========================================================
```{r dependson = c('snail_bp'), cache = TRUE, fig.width = 6}
bp + aes(fill = site)

```

---

========================================================
```{r dependson = c('snail_bp'), cache = TRUE, fig.width = 6}
bp + aes(y = sqlim100, fill = site)
```

---

========================================================
```{r dependson = c('snail_hp'), cache = TRUE}
hp + aes(fill = site) + labs(fill = "Сайт")
```

---

========================================================
```{r dependson = c('snail_hp'), cache = TRUE}
hp + aes(x = sqlim100, fill = site) + labs(fill = "Сайт")
```

---

A priory анализ мощности
========================================================
Представим, что было пилотное исследование:<br />
2 сайта, 4 зоны, по 2 пробы

```{r snail_mang, echo = FALSE, cache = TRUE}
minch_smpl <- read.xls(xls = "./../data/minch_smpl.xls", sheet = 1)
```

```{r eval = FALSE}
minch_smpl <- read.xls(xls = "./data/minch_smpl.xls", sheet = 1)
```

---


Мы хотим сравнить сайты
========================================================
```{r dependson = c("snail_mang"), cache = TRUE, fig.width = 7}
ggplot(data = minch_smpl, aes(x = site, y = sqlim100)) + 
  geom_boxplot(aes(fill = site))
```

---

Величина эффекта по исходным данным
========================================================

```{r snail_es}
library(effsize)
effect <- cohen.d(minch_smpl$sqlim100, minch_smpl$site)
effect
```

>- дальше нам понадобится строка "`r paste0("d estimate: ", round(effect$estimate, 3), " (negligible)")`"  
как добыть из нее значение?

---

Величина эффекта по исходным данным
========================================================
```{r}
str(effect)
```

---

Величина эффекта по исходным данным
========================================================
`$` - для обращения к переменным по именам (для обращения к элементам сложного объекта)

```{r}
str(effect)
effect$estimate
```



---

Для pwr.t.test() эффект должен быть положительным
========================================================
Вычислим модуль, чтобы потом использовать `effect`
```{r}
effect <- abs(effect$estimate) # абсолютная величина (модуль)
effect
```

>- Очень слабый эффект...

--- .prompt

Рассчитайте
========================================================

объем выборки, чтобы показать различия плотности улиток между сайтами с вероятностью 0.8?

```{r eval = FALSE}
    pwr.t.test()
```

--- 

========================================================
```{r}
pwr.t.test(n = NULL, d = effect, power = 0.8, sig.level = 0.05, 
           type = "two.sample", alternative = "two.sided")
```

>- Нужна выборка __624 площадки с каждого сайта__, чтобы с вероятностью 0.8 обнаружить различия плотности улиток между сайтами.

---

Что получилось на самом деле?
========================================================
```{r cache = TRUE, dependson = c('snail_bp'), fig.width = 7}
# bp <- ggplot(data = minch, aes(x = site, y = limpt100)) + geom_boxplot()
bp + aes(y = sqlim100)
```

---

t-критерий
========================================================
по умолчанию Модификация Велча - для неравных дисперсий

```{r}
t.test(sqlim100 ~ site, data = minch, var.equal = FALSE)
```


>- Достоверных различий плотности улиток между локациями не обнаружено (t-критерий, p<0.01)

--- .segue

Post hoc анализ мощности 
========================================================

---

Для post hoc анализа нужно знать
========================================================

- тест ($H _0$ отвергнута!)
- уровень значимости
- фактический объем выборки
- фактическая величина эффекта

--- .sub-section

Пример: Улитки на устрицах в мангровых зарослях *
========================================================

Какова была реальная величина эффекта?

Хватило ли нам мощности, чтобы выявлять такие незначительные различия?

<div class = "footnote">* - Данные из Quinn, Keough, 2002, Box 7-1, Fig 7-4</div>

---

Что мы знаем для post hoc анализа?
========================================================
- тест
- уровень значимости
- фактический объем выборки
- фактическая величина эффекта

---

Что мы знаем для post hoc анализа?
========================================================
- тест — t-критерий
- уровень значимости — α = 0.05
- фактический объем выборки — 20
- фактическая величина эффекта — ?

--- .prompt

Рассчитайте
========================================================

- фактическую величину эффекта
- реальную мощность теста

```{r eval = FALSE}
    $
    cohen.d()
    abs()
    pwr.t.test()
    help()
```

---

========================================================
```{r}
effect_real <- cohen.d(minch$sqlim100, minch$site)
effect_real <- abs(effect_real$estimate)
pwr.t.test(n = 20, d = effect_real, power = NULL, sig.level = 0.05, 
           type = "two.sample", alternative = "two.sided")
```

---

Минимальные выявляемые различия
========================================================

$$d={{|\bar x _1 - \bar x _2  |} \over {\sqrt{{s_1^2 + s_2^2 } \over {2} }}}$$

$$MDES = {|\bar x _1 - \bar x _2  |} = d {\sqrt{{s_1^2 + s_2^2 } \over {2} }}$$

---

Найдем Коэновскую величину эффекта
========================================================
```{r}
d <- pwr.t.test(n = 20, d = NULL, power = 0.8, sig.level = 0.05, 
                type = "two.sample", alternative = "two.sided")
str(d)
d$d
```

---

Минимальные выявляемые различия
========================================================
$$MDES = d {\sqrt{{s_1^2 + s_2^2 } \over {2} }}$$

```{r}
library(plyr) # пакет, чтобы делать статистику по группам
(summary_by_site <- ddply(minch, ~ site, summarize, 
                         mean = mean(sqlim100), 
                         var = var(sqlim100)))
(MDES <- d$d * sqrt(sum(summary_by_site$var)/2))
(diff <- summary_by_site$mean[2] - summary_by_site$mean[1])
```

--- .segue

Мощность при разных объемах групп 
========================================================

--- .sub-section

А что если бы было не по 20 проб на каждом сайте?
========================================================
Улитки на устрицах в мангровых зарослях
- сайт A - 20 проб
- сайт B - 40 проб

```{r eval = FALSE}
pwr.t2n.test()
```

---

Мощность при разных объемах групп
========================================================
```{r}
# effect_real <- cohen.d(minch$sqlim100, minch$site)
# effect_real <- abs(effect_real$estimate)
pwr.t2n.test(n1 = 20, n2 = 40, d = effect_real, power = NULL, 
             sig.level = .05, alternative = "two.sided")
```

>- Все равно мощность маленькая! Важен ли такой эффект? Стоит ли за ним гоняться?

--- .prompt

Рассчитайте
========================================================

Выборка в первой группе $n = 200$

Какой объем выборки понадобится во второй группе, чтобы выявлять малые различия в плотности улиток между двумя сайтами (слабые эффекты) с вероятностью 0.8 при уровне значимости 0.05?

```{r eval = FALSE}
    cohen.ES()
    pwr.t2n.test()
```

--- 
========================================================
```{r}
small_effect <- cohen.ES(test = "t", size = "small")
small_effect <- small_effect$effect.size
pwr.t2n.test(d = 0.2, n1 = 200, n2 = NULL, power = 0.8, sig.level = 0.05,
             alternative = "two.sided")
```

--- .segue

Как влиять на мощность теста?
========================================================

---

Мощность зависит 
========================================================

- от объема выборки
- от величины эффекта
- от уровня значимости

---

Чем больше объем выборки—тем больше мощность
========================================================
```{r pwr_vs_n, echo = FALSE, cache = TRUE, warning = FALSE, message = FALSE}
# Plots of power vs. sample size etc.
# Modified after http://imdevsoftware.wordpress.com/2013/01/17/255/

# Need pwr, reshape2, ggplot2 packages
gen_pwr_vs_n <- function(d = c(0.2, 0.5, 0.8), a = c(0.05, 0.01), n = 150){
  if(!require(pwr)){install.packages("pwr");library("pwr")}
  # t-TEST
  #---------------------------------
  n <- 1:n
  t.test.power.effect<-
    as.data.frame(do.call("cbind", lapply(1:length(d),function(i){
    sapply(1:length(a),function(k){
      sapply(1:length(n), function(j){
        #       paste(d[i], n[j], a[k])
        power.t.test(n = n[j],d = d[i],sig.level = a[k],power = NULL,
                     type = "two.sample")$power
      })
    })
  })))
  t.test.power.effect[is.na(t.test.power.effect)]<-0 # some powers couldn't be calculated, set these to zero
  # melt the data
  if(!require(reshape2)){install.packages("reshape2");library("reshape2")}
  measured <- length(d)*length(a)
  t.test.power.effect <- melt(t.test.power.effect, measure.vars = 1:measured)
  # fill the levels of n, a, and d
  nms <- expand.grid(size = n, sig.level = a, effect = d)
  t.test.power.effect <- cbind(t.test.power.effect, nms)
  # do-not need variable column
  t.test.power.effect <- t.test.power.effect[, -1]
  return(t.test.power.effect)
}

dat <-gen_pwr_vs_n(n = 150)
# factors
dat$sig.level <- factor(dat$sig.level, levels = c(0.01, 0.05), 
                        labels = c("p = 0.01", "p = 0.05"))
dat$effect <- factor(dat$effect, levels = c(0.2, 0.3, 0.5, 0.8), 
                     labels = c("d = 0.2", "d = 0.3", "d = 0.5", "d = 0.8"))

# Power increases as the sample size increases
# plot power vs n at d = 0.5, p = 0.01
pwr.size <- 
  ggplot(data = dat[(dat$effect == "d = 0.5" & dat$sig.level == "p = 0.05"), ], 
         aes(x = size, y = value, color = sig.level)) + 
  geom_line(size = 1.5) + 
  scale_colour_discrete(name = "Уровень\nзначимости") +
  labs(x = "Объем выборки", y = "Мощность") +
  ggtitle("t-тест, d = 0.5") + 
  theme_minimal(base_size = 22) +
  theme(legend.key = element_blank(),
        axis.line = element_line(colour = "black"))
pwr.size
```

---

Чем больше уровень значимости—тем больше мощность
========================================================
```{r cache = TRUE, dependson='pwr_vs_n', echo = FALSE, warning = FALSE}
# Power increases as the signifficance level increases
#   plot power vs n at d = 0.5, add linetype = sig.level (p = 0.01, p = 0.05)
pwr_size_apha <- ggplot(data = dat[dat$effect == "d = 0.5", ], 
                        aes(x = size, y = value, color = sig.level)) + 
  geom_line(size = 1.5) + 
  scale_colour_discrete(name = "Уровень\nзначимости", 
                        limits = c("p = 0.05", "p = 0.01")) +
  labs(x = "Объем выборки", y = "Мощность") +
  ggtitle("t-тест, d = 0.5") + 
  theme_minimal(base_size = 22) +
  theme(legend.key = element_blank(),
        axis.line = element_line(colour = "black"))
pwr_size_apha
```

---

Чем больше величина различий—тем больше мощность
========================================================
```{r cache = TRUE, dependson='pwr_vs_n', echo = FALSE, warning = FALSE}
# Power increases as effect size increases
#   plot power vs n at
# add linetype = sig.level (p = 0.01, p = 0.05)
# add facets for d = 0.2, d = 0.5, d = 0.8
pwr_size_alpha_d <- ggplot(data = dat, aes(x = size, y = value, color = sig.level)) + 
    geom_line(size = 1.5) + facet_wrap(~effect) +
  scale_colour_discrete(name = "Уровень\nзначимости", 
                        limits = c("p = 0.05", "p = 0.01")) +
  labs(x = "Объем выборки", y = "Мощность") +
  ggtitle("t-тест") + 
  theme_minimal(base_size = 24) +
  theme(legend.key = element_blank(),
        axis.line = element_line(colour = "black"))
pwr_size_alpha_d
```

--- .prompt

Назовите,
========================================================

какие из факторов, влияющих на мощность теста,  
мы __не можем__ контролировать?

--- 

Мы не можем контролировать внешние факторы
========================================================

- величину эффекта ($ES$)
- фоновую изменчивость ($\sigma^2$)

--- .prompt

Скажите,
========================================================

каким образом можно повлиять на мощность теста?

--- 

Мощность теста можно регулировать, если
========================================================

- изменить число повторностей
- выбрать другой уровень значимости ($\alpha$)
- определиться, какие эффекты действительно важны ($ES$)

---

Take home messages
========================================================

>- Контролируем статистические ошибки:
  - чтобы не находить несуществующих эффектов, фиксируем уровень значимости
  - чтобы не пропустить значимое, рассчитываем величину эффекта, объем выборки и мощность теста
  - когда не обнаружили достоверных эффектов, оцениваем величину эффекта и мощность теста

>- Способность выявлять различия зависит 
  - от объема выборки, 
  - от уровня значимости
  - от величины эффекта

--- 

Дополнительные ресурсы
========================================================
- Quinn, Keough, 2002, pp. 164-170
- Open Intro to Statistics: [4.6 Sample Size and Power](http://www.openintro.org/stat/down/oiStat2_04.pdf), pp. 193-197  
- Sokal, Rohlf, 1995, pp. 167-169.  
- Zar, 1999, p. 83.
- [R Data Analysis Examples - Power Analysis for Two-group Independent sample t-test. UCLA: Statistical Consulting Group.](http://www.ats.ucla.edu/stat/r/dae/t_test_power2.htm)
- [R Data Analysis Examples - Power Analysis for One-sample t-test.  UCLA: Statistical Consulting Group.](http://www.ats.ucla.edu/stat/r/dae/t_test_power.htm) 
- [FAQ - How is effect size used in power analysis?  UCLA: Statistical Consulting Group.](http://www.ats.ucla.edu/stat/mult_pkg/faq/general/effect_size_power/effect_size_power.htm) 

