---
title       : Анализ мощности, часть 2
subtitle    : Математические методы в зоологии - на R, осень 2013
author      : Марина Варфоломеева
job         : Каф. Зоологии беспозвоночных, СПбГУ
framework   : io2012        # {io2012, html5slides, shower, dzslides, ...}
highlighter : highlight.js  # {highlight.js, prettify, highlight}
hitheme     : idea      # 
widgets     : [mathjax]            # {mathjax, quiz, bootstrap}
mode        : standalone # {selfcontained, standalone, draft}
---

Экономим силы с помощью анализа мощности
========================================================
- *A priori* анализ мощности
- Оценка величины эффекта
- *Post hoc* анализ мощности

```{r setup, include = FALSE, cache = FALSE}
opts_chunk$set(fig.align='center',  
               tidy = FALSE, 
               fig.width = 10, 
               fig.height = 6)
options(markdown.extensions = c("no_intra_emphasis", 
                                "tables", 
                                "fenced_code", 
                                "autolink", 
                                "strikethrough", 
                                "lax_spacing", 
                                "space_headers", 
                                "latex_math"))
options(device = function(file, width = 7, height = 7, ...) {
  cairo_pdf(tempfile(), width = width, height = height, ...)
  })

# this allows for code formatting inline.  
knit_hooks$set(inline = function(x) {
   if (is.numeric(x)) return(knitr:::format_sci(x, 'latex'))
   x = as.character(x)
   h = knitr:::hilight_source(x, 'latex', list(prompt = FALSE, 
                                               size='normalsize', 
                                               highlight = FALSE))
   h = gsub("([_#$%&])", "\\\\\\1", h)
   h = gsub('(["\'])', '\\1{}', h)
   gsub('^\\\\begin\\{alltt\\}\\s*|\\\\end\\{alltt\\}\\s*$', '', h)})
options(width = 80, scipen = 6, digits = 3)
```

```{r themes, echo = FALSE, cache = FALSE}
library(ggplot2)
library(grid)
theme_grey_slide <- function (base_size = 20, base_family = "") 
{
  # theme larger legend
  require(ggplot2)
  require(grid)
  theme_grey(base_size = base_size, base_family = base_family) %+replace% 
    theme(legend.key.size = unit(3, "lines"), 
          legend.text = element_text(hjust = 0))
}

theme_bw_slide <- function (base_size = 20, base_family = "") 
{
  # theme with larger legend
  require(ggplot2)
  require(grid)
  theme_bw(base_size = base_size, base_family = base_family) %+replace% 
    theme(legend.key.size = unit(3, "lines"), 
          legend.text = element_text(size = 20, hjust = 0.5))
}

theme_classic_slide <- function (base_size = 20, base_family = "") 
{
  # theme with larger legend
  require(ggplot2)
  require(grid)
  theme_classic(base_size = base_size, base_family = base_family) %+replace% 
    theme(legend.key.size = unit(3, "lines"), 
          legend.text = element_text(size = 20, hjust = 0.5))
}

theme_set(theme_grey_slide())
```

--- .learning

Вы сможете
========================================================
- оценивать величину эффекта и необходимый объем выборки по данным пилотного исследования
- загружать данные из .xls в R
- строить гистограммы и боксплоты с помощью `ggplot2`
- сравнивать средние значения при помощи t-критерия, интерпретировать и описывать результаты
- расчитывать фактическую мощность теста

--- .segue

На чем мы остановились?
========================================================

--- .sub-section

Пример: Улитки на устрицах в мангровых зарослях *
========================================================

В каких зонах мангровых зарослей на устрицах предпочитают обитать улитки?

Minchinton, Ross, 1999

<br />
>- Зона зарослей - 4 (по 5 проб - число улиток на раковинах устриц)
  - LZ - ближе к земле,
  - MZ - средняя часть, с деревьями,
  - SZ(-TR) - ближе к морю, с деревьями
  - SZ(+TR) - ближе к морю, без деревьев
  
>- Сайт - 2
  - A
  - B

<div class = "footnote">* - Данные из Quinn, Keough, 2002, Box 9-5, Fig 9-7</div>

---

Читаем данные из файла
========================================================
Не забудте войти в вашу директорию для матметодов,
например, так

```{r snail_all, cache = TRUE, message = FALSE, echo = FALSE}
library(XLConnect)
wb <- loadWorkbook("./../data/minch.xls")
minch <- readWorksheet(wb, sheet = 1)
```

```{r eval = FALSE}
# setwd("C:\\Мои\ документы\\mathmethR\\) # в Windows
# setwd(/home/yourusername/mathmethR/) # в Linux

library(XLConnect)
wb <- loadWorkbook("./data/minch.xls")
minch <- readWorksheet(wb, sheet = 1)
```

---

Какой формы распределение численности улиток для двух сайтов?
========================================================

```{r snail_bp, dependson = c('snail_all'), cache = TRUE, fig.width = 7}
library(ggplot2)
bp <- ggplot(data = minch, aes(x = site, y = limpt100, fill = site)) + 
  geom_boxplot()
bp

```

---

А если взять квадратный корень из численности?
========================================================
Стало ли распределение больше походить на нормальное?

```{r dependson = c('snail_bp'), cache = TRUE, fig.width = 6}
bp + aes(y = sqlim100)
```

--- .segue

A priory анализ мощности по данным пилотного исследования
========================================================

---

Представим, что было пилотное исследование:
========================================================
2 сайта, 4 зоны, по 2 пробы

```{r snail_mang, echo = FALSE, cache = TRUE}
wb1 <- loadWorkbook("./../data/minch_smpl.xls")
minch_smpl <- readWorksheet(wb1, sheet = 1)
```

```{r eval = FALSE}
wb1 <- loadWorkbook("./data/minch_smpl.xls")
minch_smpl <- readWorksheet(wb1, sheet = 1)
```

---

Мы хотим сравнить сайты
========================================================
```{r dependson = c("snail_mang"), cache = TRUE, fig.width = 7}
ggplot(data = minch_smpl, aes(x = site, y = sqlim100)) + 
  geom_boxplot(aes(fill = site))
```

---

Величина эффекта по исходным данным
========================================================

```{r snail_es}
library(effsize)
effect <- cohen.d(minch_smpl$sqlim100, minch_smpl$site)
effect
```

>- дальше нам понадобится строка "`r paste0("d estimate: ", round(effect$estimate, 3), " (negligible)")`"  
как добыть из нее значение?

---

Как называется в структуре объекта элемент, где записана величина эффекта?
========================================================
```{r}
str(effect)
```

---

Чтобы добыть величину эффекта, назовем его по имени с помощью оператора $
========================================================
`$` - для обращения к переменным по именам (для обращения к элементам сложного объекта)

```{r}
str(effect)
effect$estimate
```

---

Для pwr.t.test() эффект должен быть положительным
========================================================
Поэтому вычислим модуль, чтобы потом использовать `effect`
```{r}
effect <- abs(effect$estimate) # абсолютная величина (модуль)
effect
```

>- Очень слабый эффект...

--- .prompt

Рассчитайте
========================================================

объем выборки, чтобы показать различия плотности улиток между сайтами с вероятностью 0.8?

```{r eval = FALSE}
    pwr.t.test()
```

*** pnotes

========================================================
```{r}
library(pwr)
pwr.t.test(n = NULL, d = effect, power = 0.8, sig.level = 0.05, 
           type = "two.sample", alternative = "two.sided")
```

>- Нужна выборка __624 площадки с каждого сайта__, чтобы с вероятностью 0.8 обнаружить различия плотности улиток между сайтами.

--- .segue

Post hoc анализ мощности 
========================================================

---

Что получилось бы на самом деле?
========================================================
```{r cache = TRUE, dependson = c('snail_bp'), fig.width = 7}
# bp <- ggplot(data = minch, aes(x = site, y = limpt100)) + geom_boxplot()
bp + aes(y = sqlim100)
```

---

Считаем t-критерий
========================================================
по умолчанию Модификация Велча - для неравных дисперсий

```{r}
t.test(sqlim100 ~ site, data = minch, var.equal = FALSE)
```


>- Достоверных различий плотности улиток между локациями не обнаружено (t-критерий, p<0.01)

---

Для post hoc анализа нужно знать
========================================================

- тест ($H _0$ отвергнута!)
- уровень значимости
- фактический объем выборки
- фактическая величина эффекта

--- .sub-section

Пример: Улитки на устрицах в мангровых зарослях *
========================================================

Какова была реальная величина эффекта?

Хватило ли нам мощности, чтобы выявлять такие незначительные различия?

<div class = "footnote">* - Данные из Quinn, Keough, 2002, Box 7-1, Fig 7-4</div>

---

Что мы знаем для post hoc анализа?
========================================================
- тест
- уровень значимости
- фактический объем выборки
- фактическая величина эффекта

---

Что мы знаем для post hoc анализа?
========================================================
- тест — t-критерий
- уровень значимости — α = 0.05
- фактический объем выборки — 20
- фактическая величина эффекта — ?

--- .prompt

Рассчитайте
========================================================

- фактическую величину эффекта
- реальную мощность теста

```{r eval = FALSE}
    $
    cohen.d()
    abs()
    pwr.t.test()
    help()
```

*** pnotes

========================================================
```{r}
effect_real <- cohen.d(minch$sqlim100, minch$site)
effect_real <- abs(effect_real$estimate)
library(pwr)
pwr.t.test(n = 20, d = effect_real, power = NULL, sig.level = 0.05, 
           type = "two.sample", alternative = "two.sided")
```

---

Минимальные выявляемые различия
========================================================

$$d={{|\bar x _1 - \bar x _2  |} \over {\sqrt{{s_1^2 + s_2^2 } \over {2} }}}$$

$$MDES = {|\bar x _1 - \bar x _2  |} = d {\sqrt{{s_1^2 + s_2^2 } \over {2} }}$$

---

Найдем Коэновскую величину эффекта
========================================================
```{r}
d <- pwr.t.test(n = 20, d = NULL, power = 0.8, sig.level = 0.05, 
                type = "two.sample", alternative = "two.sided")
str(d)
d$d
```

---

Минимальные выявляемые различия
========================================================
$$MDES = d {\sqrt{{s_1^2 + s_2^2 } \over {2} }}$$

```{r}
library(plyr) # пакет, чтобы делать статистику по группам
(summary_by_site <- ddply(minch, ~ site, summarize, 
                         mean = mean(sqlim100), 
                         var = var(sqlim100)))
(MDES <- d$d * sqrt(sum(summary_by_site$var)/2))
(diff <- summary_by_site$mean[2] - summary_by_site$mean[1])
```

--- .segue

Мощность при разных объемах групп 
========================================================

--- .sub-section

А что если бы было не по 20 проб на каждом сайте?
========================================================
Улитки на устрицах в мангровых зарослях
- сайт A - 20 проб
- сайт B - 40 проб

```{r eval = FALSE}
pwr.t2n.test()
```

---

Мощность при разных объемах групп
========================================================
```{r}
# effect_real <- cohen.d(minch$sqlim100, minch$site)
# effect_real <- abs(effect_real$estimate)
pwr.t2n.test(n1 = 20, n2 = 40, d = effect_real, power = NULL, 
             sig.level = .05, alternative = "two.sided")
```

>- Все равно мощность маленькая! Важен ли такой эффект? Стоит ли за ним гоняться?

--- .prompt

Рассчитайте
========================================================

Выборка в первой группе $n = 200$

Какой объем выборки понадобится во второй группе, чтобы выявлять малые различия в плотности улиток между двумя сайтами (слабые эффекты) с вероятностью 0.8 при уровне значимости 0.05?

```{r eval = FALSE}
    cohen.ES()
    pwr.t2n.test()
```

*** pnotes 

========================================================
```{r}
small_effect <- cohen.ES(test = "t", size = "small")
small_effect <- small_effect$effect.size
pwr.t2n.test(d = 0.2, n1 = 200, n2 = NULL, power = 0.8, sig.level = 0.05,
             alternative = "two.sided")
```

--- .segue

Как влиять на мощность теста?
========================================================

---

Мощность зависит 
========================================================

- от объема выборки
- от величины эффекта
- от уровня значимости

---

Чем больше объем выборки—тем больше мощность
========================================================
```{r pwr_vs_n, echo = FALSE, cache = TRUE, warning = FALSE, message = FALSE}
# Plots of power vs. sample size etc.
# Modified after http://imdevsoftware.wordpress.com/2013/01/17/255/

# Need pwr, reshape2, ggplot2 packages
gen_pwr_vs_n <- function(d = c(0.2, 0.5, 0.8), a = c(0.05, 0.01), n = 150){
  if(!require(pwr)){install.packages("pwr");library("pwr")}
  # t-TEST
  #---------------------------------
  n <- 1:n
  t.test.power.effect<-
    as.data.frame(do.call("cbind", lapply(1:length(d),function(i){
    sapply(1:length(a),function(k){
      sapply(1:length(n), function(j){
        #       paste(d[i], n[j], a[k])
        power.t.test(n = n[j],d = d[i],sig.level = a[k],power = NULL,
                     type = "two.sample")$power
      })
    })
  })))
  t.test.power.effect[is.na(t.test.power.effect)]<-0 # some powers couldn't be calculated, set these to zero
  # melt the data
  if(!require(reshape2)){install.packages("reshape2");library("reshape2")}
  measured <- length(d)*length(a)
  t.test.power.effect <- melt(t.test.power.effect, measure.vars = 1:measured)
  # fill the levels of n, a, and d
  nms <- expand.grid(size = n, sig.level = a, effect = d)
  t.test.power.effect <- cbind(t.test.power.effect, nms)
  # do-not need variable column
  t.test.power.effect <- t.test.power.effect[, -1]
  return(t.test.power.effect)
}

dat <-gen_pwr_vs_n(n = 150)
# factors
dat$sig.level <- factor(dat$sig.level, levels = c(0.01, 0.05), 
                        labels = c("p = 0.01", "p = 0.05"))
dat$effect <- factor(dat$effect, levels = c(0.2, 0.3, 0.5, 0.8), 
                     labels = c("d = 0.2", "d = 0.3", "d = 0.5", "d = 0.8"))

# Power increases as the sample size increases
# plot power vs n at d = 0.5, p = 0.01
pwr.size <- 
  ggplot(data = dat[(dat$effect == "d = 0.5" & dat$sig.level == "p = 0.05"), ], 
         aes(x = size, y = value, color = sig.level)) + 
  geom_line(size = 1.5) + 
  scale_colour_discrete(name = "Уровень\nзначимости") +
  labs(x = "Объем выборки", y = "Мощность") +
  ggtitle("t-тест, d = 0.5") + 
  theme_minimal(base_size = 22) +
  theme(legend.key = element_blank(),
        axis.line = element_line(colour = "black"))
pwr.size
```

---

Чем больше уровень значимости—тем больше мощность
========================================================
```{r cache = TRUE, dependson='pwr_vs_n', echo = FALSE, warning = FALSE}
# Power increases as the signifficance level increases
#   plot power vs n at d = 0.5, add linetype = sig.level (p = 0.01, p = 0.05)
pwr_size_apha <- ggplot(data = dat[dat$effect == "d = 0.5", ], 
                        aes(x = size, y = value, color = sig.level)) + 
  geom_line(size = 1.5) + 
  scale_colour_discrete(name = "Уровень\nзначимости", 
                        limits = c("p = 0.05", "p = 0.01")) +
  labs(x = "Объем выборки", y = "Мощность") +
  ggtitle("t-тест, d = 0.5") + 
  theme_minimal(base_size = 22) +
  theme(legend.key = element_blank(),
        axis.line = element_line(colour = "black"))
pwr_size_apha
```

---

Чем больше величина различий—тем больше мощность
========================================================
```{r cache = TRUE, dependson='pwr_vs_n', echo = FALSE, warning = FALSE}
# Power increases as effect size increases
#   plot power vs n at
# add linetype = sig.level (p = 0.01, p = 0.05)
# add facets for d = 0.2, d = 0.5, d = 0.8
pwr_size_alpha_d <- ggplot(data = dat, aes(x = size, y = value, color = sig.level)) + 
    geom_line(size = 1.5) + facet_wrap(~effect) +
  scale_colour_discrete(name = "Уровень\nзначимости", 
                        limits = c("p = 0.05", "p = 0.01")) +
  labs(x = "Объем выборки", y = "Мощность") +
  ggtitle("t-тест") + 
  theme_minimal(base_size = 24) +
  theme(legend.key = element_blank(),
        axis.line = element_line(colour = "black"))
pwr_size_alpha_d
```

--- .prompt

Назовите,
========================================================

какие из факторов, влияющих на мощность теста,  
мы __не можем__ контролировать?

--- 

Мы не можем контролировать внешние факторы
========================================================

- величину эффекта ($ES$)
- фоновую изменчивость ($\sigma^2$)

--- .prompt

Скажите,
========================================================

каким образом можно повлиять на мощность теста?

--- 

Мощность теста можно регулировать, если
========================================================

- изменить число повторностей
- выбрать другой уровень значимости ($\alpha$)
- определиться, какие эффекты действительно важны ($ES$)

---

Take home messages
========================================================

>- Контролируем статистические ошибки:
  - чтобы не находить несуществующих эффектов, фиксируем уровень значимости
  - чтобы не пропустить значимое, рассчитываем величину эффекта, объем выборки и мощность теста
  - когда не обнаружили достоверных эффектов, оцениваем величину эффекта и мощность теста

>- Способность выявлять различия зависит 
  - от объема выборки, 
  - от уровня значимости
  - от величины эффекта

--- 

Дополнительные ресурсы
========================================================
- Quinn, Keough, 2002, pp. 164-170
- Open Intro to Statistics: [4.6 Sample Size and Power](http://www.openintro.org/stat/down/oiStat2_04.pdf), pp. 193-197  
- Sokal, Rohlf, 1995, pp. 167-169.  
- Zar, 1999, p. 83.
- [R Data Analysis Examples - Power Analysis for Two-group Independent sample t-test. UCLA: Statistical Consulting Group.](http://www.ats.ucla.edu/stat/r/dae/t_test_power2.htm)
- [R Data Analysis Examples - Power Analysis for One-sample t-test.  UCLA: Statistical Consulting Group.](http://www.ats.ucla.edu/stat/r/dae/t_test_power.htm) 
- [FAQ - How is effect size used in power analysis?  UCLA: Statistical Consulting Group.](http://www.ats.ucla.edu/stat/mult_pkg/faq/general/effect_size_power/effect_size_power.htm) 

